臺灣彰化地方法院民事判決
110年度訴字第180號
原      告  林清一  
訴訟代理人  施廷勳律師
複代理人    張幸茵律師
被      告  林發達  

            林松川（即林櫻桃之繼承人）


            蘇佳珍（即林櫻桃之繼承人）

            蘇佳祥（即林櫻桃之繼承人）

            蘇建福（即林櫻桃之繼承人）

            蘇春花（即林櫻桃之繼承人）

            吳靜  （即林櫻桃之繼承人）

            蘇銘淇（即林櫻桃之繼承人）

            蘇銘微（即林櫻桃之繼承人）

            蘇銘泓（即林櫻桃之繼承人）

            蘇銘源（即林櫻桃之繼承人）

            李蘇春玉（即林櫻桃之繼承人）

上列當事人間請求分割共有物事件，本院於民國110年7月16日言
詞辯論終結，判決如下：
    主  文
被告林松川、蘇佳珍、蘇佳祥、蘇建福、蘇春花、吳靜、蘇銘淇
、蘇銘微、蘇銘泓、蘇銘源、李蘇春玉應就被繼承人林櫻桃所遺
坐落彰化縣○○鄉○○段0000地號，權利範圍2分之1及同段1017地號
，權利範圍2分之1之二筆土地辦理公同共有之繼承登記。

兩造共有坐落彰化縣○○鄉○○段0000地號，面積40平方公尺，及同
段1017地號，面積965平方公尺土地，使用分區均為特定農業區
甲種建築用地，分割如附圖(即彰化縣彰化地政事務所收件日期
文號110年04月08日彰土測字第789號複丈成果圖)所示，即附圖
編號A，面積482.5平方公尺，分歸原告林清一及被告林發達取得
；編號A1，面積20平方公尺，分歸原告林清一及被告林發達取得
；編號B，面積482.5平方公尺，分歸被告林松川、蘇佳珍、蘇佳
祥、蘇建福、蘇春花、吳靜、蘇銘淇、蘇銘微、蘇銘泓、蘇銘源
、李蘇春玉公同共有取得；編號B1，面積20平方公尺，分歸被告
林松川、蘇佳珍、蘇佳祥、蘇建福、蘇春花、吳靜、蘇銘淇、蘇
銘微、蘇銘泓、蘇銘源、李蘇春玉公同共有取得。
訴訟費用由兩造依附表一「訴訟費用負擔比例」欄所示比例負擔
。
事  實  及  理  由
壹、本件被告林發達、林松川即林櫻桃之繼承人、蘇佳珍即林櫻
    桃之繼承人、蘇佳祥即林櫻桃之繼承人、蘇建福即林櫻桃之
    繼承人、蘇春花即林櫻桃之繼承人、吳靜即林櫻桃之繼承人
    、蘇銘淇即林櫻桃之繼承人、蘇銘微即林櫻桃之繼承人、蘇
    銘泓即林櫻桃之繼承人、蘇銘源即林櫻桃之繼承人、李蘇春
    玉即林櫻桃之繼承人受合法通知，均未於言詞辯論期日到場
    ，核無民事訴訟法第386條各款所列情形，爰依原告聲請，
    由其一造辯論而為判決。（至於本院之通知書上固 載開庭
    日如為3級或3級以上疫情，則取消開庭及履勘，不另通知等
    字句，惟遍本件由承辦法官所批示之審理單，並未見有該等
    字句之記載，是製作通知書之人員於通知書上記載載該字句
    ，並無依憑，屬不可取。惟本件行言詞辯論期日即110年7月
    19日上午9時10分之時，全國有關疫情之管制，係屬微解封
    ，故是日當未充足達至3級之疫情，因此被告經合法通知，
    未到場行言詞辯論，係屬無正當理由，本院當得依聲請行一
    造辯論之程序，附此說明。）
貳、原告主張：
　被告林發達為原告之叔父，原共有人林櫻桃為原告之姑母，
    原告與林發達、林櫻桃分別共有祖先所遺彰化縣○○鄉○○段00
    00○0000地號二筆地號土地(下和稱系爭土地，各則爭1015地
    號土地、系爭1017地號土地)，其使用地類別均為特定農業
    區甲種建築用地，上開原各共有人就系爭二筆土地之應有部
    分詳如附表一所示。系爭1017地號土地東側臨約4米寬之秀
    水鄉新興街，1015地號土地則未臨路；系爭1017地號土地上
    有其等祖先所遺門牌彰化縣○○鄉○○村○○街000號未辦保存登
    記三合院建物占用，現無人居住，另系爭1015地號土地則為
    空地。系爭土地原共有人林櫻桃於民國（下同）101年10月2
    9日死亡，其繼承人為被告林松川、蘇佳珍、蘇佳祥、蘇建
    福、蘇春花、吳靜、蘇銘淇、蘇銘微、蘇銘泓、蘇銘源、李
    蘇春玉等十一人，全體繼承人迄今未辦理繼承登記，系爭土
    地共有人間無不分割土地之協議，惟因上情，遲無法協議分
    割系爭土地事宜， 為早日消滅共有關係，以地盡其利。且
    依實務見解是許可共有人以一訴請求已歿共有人之繼承人辦
    理繼承登記及分割共有物之訴合併提起。故原告起訴請求林
    櫻桃之全體繼承人辦理繼承登記及分割系爭土地。又因坐落
    系爭土地上之三合院屋齡老舊、無人居住，已無保留必要，
    且被告林發達願於分割後與原告繼續維持共有關係，復考量
    公平、分割後各筆土地均可臨路條件，請求法院依附圖所示
    之方案分割系爭土地等語。
　並聲明：㈠被告林松川、蘇佳珍、蘇佳祥、蘇建福、蘇春花、
    吳靜、蘇銘淇、蘇銘微、蘇銘泓、蘇銘源、李蘇春玉11人應
    就被繼承人林櫻桃所遺坐落彰化緜秀水鄉金興段1015地號，
    權利範圍2分之1及同段1017地號，權利範圍2分之1之二筆土
    地應有部分所有權辦理繼承登記。㈡兩造共有彰化縣○○鄉○○
    段0000地號及同段1017地號，使用分區均為特定農業區，使
    用地類別均為甲種建築用地之二筆土地請准分割；分割方法
    如彰化縣彰化地政事務所收件日期文號110年04月08日彰土
    測字第789號複丈成果圖所示，編號A，面積482.5平方公尺
    及編號A1，面積20平方公尺之二坵塊均分配予原 告林清一
    及被告林發達，按原應有部分比例維持共有；編號B，面積4
    82.5平方公尺及編號B1，面積20平方公尺之二坵塊均分配予
    被告林松川、蘇佳珍、蘇佳祥、蘇建福、蘇春花、吳靜、蘇
    銘淇、蘇銘微、蘇銘泓、蘇銘源、李蘇春玉11人公同共有。
    ㈢訴訟費用由兩造按上開土地應有部分比例負擔。
貳、被告林發達未於言詞辯論期日到場，然經原告提出同意書表
    示願與原告就分割後之土地維持共有。
參、被告林松川即林櫻桃之繼承人、被告蘇佳珍即林櫻桃之繼承
    人、被告蘇佳祥即林櫻桃之繼承人、被告蘇建福即林櫻桃之
    繼承人、被告蘇春花即林櫻桃之繼承人、被告吳靜即林櫻桃
    之繼承人、被告蘇銘淇即林櫻桃之繼承人、被告蘇銘微即林
    櫻桃之繼承人、被告蘇銘泓即林櫻桃之繼承人、被告蘇銘源
    即林櫻桃之繼承人、被告李蘇春玉即林櫻桃之繼承人未於言
    詞辯論期日到場，亦未提出任何書狀，作何有利於自己之聲
    明或陳述。
肆、得心證之理由：　　
　按各共有人，除法令另有規定外，得隨時請求分割共有物。
    但因物之使用目的不能分割或契約訂有不分割之期限者，不
    在此限；分割之方法不能協議決定，或於協議決定後因消滅
    時效完成經共有人拒絕履行者，法院得因任何共有人之請求
    ，命以原物分配於各共有人，民法第823 條第1項、第824條
    第2 項第1 款前段分別定有明文。原告主張系爭土地原為其
    、被告林發達及其餘被告之繼承人林櫻桃所共有，各應有部
    分比例如附表一所示 ，系爭土地並無因物之使用目的不能
    分割之情形，共有人間亦無不分割之約定，兩造就分割方法
    未於起訴前達成協議等情，業據其提出土地登記第三類謄本
    、地籍圖謄本等件為證（見本院卷第19頁至第23頁），其餘
    被告等十二人均未提出書狀或到庭爭執，自堪信原告主張為
    真實。揆諸前揭法條規定，原告訴請裁判分割系爭2筆土地
    ，並無不合。至因系爭土地使用分區雖為特定農業區，惟其
    使用分區為甲種建築用地，尚無農業發展條例之限制，附此
    敘明。
　按因繼承、強制執行、徵收、法院之判決或其他非因法律行
    為，於登記前已取得不動產物權者，應經登記，始得處分其
    物權，民法第759 條定有明文。次因分割共有物性質上為處
    分行為，故共有不動產之共有人中有已死亡者，依前揭規定
    ，其繼承人非先經登記，不得訴請分割共有物，在該繼承人
    為被告之情形，為求訴訟經濟，原告可就請求繼承登記及分
    割共有物之訴一併提起，即以一訴請求該死亡共有人之繼承
    人辦理繼承登記，並請求該繼承人於辦理繼承登記後，與原
    告及其餘共有人分割共有之不動產。查系爭不動產共有人之
    一（應有部分各為2分之1）林櫻桃於101年10月29日死亡，
    其繼承人為本件被告林松川、蘇佳珍、蘇佳祥、蘇建福、蘇
    春花、吳靜、蘇銘淇、蘇銘微、蘇銘泓、蘇銘源、李蘇春玉
    ，且其等均未拋棄繼承，亦尚未辦理繼承登記，而原告亦為
    上開土地共有人之一等情，有系爭不動產登記謄本、戶籍謄
    本、繼承系統表等件在卷可稽（見本院卷第21至23、27至47
    頁），揆諸前揭說明，為求訴訟經濟，原告以一訴請求該死
    亡共有人林櫻桃之繼承人即本件被告辦理繼承登記，並請求
    被告於辦理繼承登記後，與原告分割共有之系爭不動產，即
    屬有據。
  按分割之方法不能協議決定，法院得因任何共有人之請求，
    命為下列之分配：一、以原物分配於各共有人，民法第824
    條第2 項第1 款前段定有明文。再按裁判分割共有物，屬形
    成判決，法院定共有物之分割方法，固應斟酌當事人之聲明
    、共有物之性質、經濟效用及全體共有人之利益等，而本其
    自由裁量權為公平合理之分配，但並不受當事人聲明、主張
    或分管約定之拘束（最高法院93年度台上字第1797號判決意
    旨參照）。又按分割共有物，以消滅共有關係為目的。法院
    裁判分割共有土地時，除因該土地內部分土地之使用目的不
    能分割（如為道路）或部分共有人仍願維持其共有關係，應
    就該部分土地不予分割或准該部分共有人成立新共有關係外
    ，應將土地分配於各共有人單獨所有（最高法院69年台上字
    第1831號判例意旨參照）。茲就本件系爭2筆土地之分割方
    法，析述如下：
  ⒈查系爭2筆土地其上坐落三合院，由東北至西南分別為原告使
    用中如現況圖(見本院卷第189頁)所示編號A1之平房、A2之
    公廳、A3由林櫻桃生前使用之平房，三合院A3平房西南側另
    有A4鐵皮貨櫃置於1017與1016地號土地上，上開建物並共用
    同一門牌，現無人居住等情，業經本院履勘現場屬實，並有
    勘驗筆錄、照片（見本院卷第165頁至第181頁）、現況圖存
    卷可查。　　
　⒉依上開說明之系爭土地現況，系爭前開廢棄三合院現已無人
    使用，且經原告表示無保存必要，被告林發達亦表示願與原
    告就分割後土地維持共有，被告林松川等十一人即林櫻桃之
    繼承人均未就此以書狀表示任何意見，且依原告方案亦得保
    存現存建物之大部分主體，對被告林松川等十一人即林櫻桃
    之繼承人亦不致產生過大損害。
　⒊又系爭1017地號土地東側臨約四米寬之秀水鄕新興街，倘依
    原告方案，原告與被告林清一分割後共同取得之編號 A1土
    地可經由東側之編號A土地通行至新興街；被告林松川等十
    一人即林櫻桃之繼承人分割後共同取得之編號B1土地可經由
    東側之編號B土地通行至新興街，分割後土地均能通行至公
    路，且各共有人分得之土地地形方正、容易合併利用、均有
    臨路，對全體共有人均為公平、合理。　
　⒋綜上所述，系爭土地依其使用目的並非不能分割，共有人間
    亦無不能分割之約定，然迄今未能協議分割，本院審酌系爭
    土地之現有使用狀況、對外通行問題、位置、形狀、分割後
    之土地利用效益及兩造所獲之利益等一切情狀，認如附圖(
    見本院卷第191頁，即彰化縣彰化地政事務所110年4月8日收
    件之彰土測字第789號土地複丈成果圖)所示分割方案符合土
    地分割之經濟效用及共有人全體之利益，堪認係適當、公允
    之分割方法，爰准予分割系爭土地如主文第二項所示。　
伍、末按分割共有物之訴，本質上屬無訟爭性之非訟事件，兩造
    本可互換地位。本件原告起訴雖於法有據，但被告之應訴實
    因訴訟性質所不得不然。且定共有物分割之方法，可由法院
    自由裁量，為適當之分配，不受任何共有人主張之拘束，既
    如前述，則本件縱准原告分割共有物之請求，並採行原告主
    張之分割方法為分割，然因分割共有物之訴，係以請求分割
    共有物之形成權為訴訟標的，當事人所提出之分割方法，僅
    係供法院之參考，其分割方法，對於各共有人而言，並無勝
    負之問題，當事人提出其認為適當之分割方法，應認係屬防
    禦其權利所必要，故本件訴訟費用之負擔，自應由兩造各按
    其應有部分之比例負擔較為合理，併予說明。
陸、據上論結，原告之訴為有理由，並依民事訴訟法第385條第1
    項前段、第80條之1、第85條第1項但書，判決如主文。　　
中　　華　　民　　國　　110 　年　　7 　　月　　30　　日
                  民事第四庭    法　官　洪志賢
附表一：
編號   共   有   人 1015號土地應有部分比例 1017號土地應有部分比例 訴訟費用負擔比例(％)  1 林發達 1/4 1/4 25  2 被告林松川即林櫻桃之繼承人、被告蘇佳珍即林櫻桃之繼承人、被告蘇佳祥即林櫻桃之繼承人、被告蘇建福即林櫻桃之繼承人、被告蘇春花即林櫻桃之繼承人、被告吳靜即林櫻桃之繼承人、被告蘇銘淇即林櫻桃之繼承人、被告蘇銘微即林櫻桃之繼承人、被告蘇銘泓即林櫻桃之繼承人、被告蘇銘源即林櫻桃之繼承人、被告李蘇春玉即林櫻桃之繼承人 1/2 1/2 50  3 林清一 1/4 1/4 25 

以上正本係照原本作成。
如對判決上訴，應於判決送達後20日內向本院提出上訴狀。如委
任律師提起上訴者，應一併繳納上訴審裁判費。
中　　華　　民　　國　　110 　年　　7 　　月　　30　　日
                                  書記官  林嘉賢